臺灣嘉義地方法院民事判決　　　　　　　 96年度訴字第240號
原　　　告　楊松煜即楊清冷祭祀公業管理人
訴訟代理人　何永福律師
複　代理人　廖耿璋
被　　　告　丁○○
　　　　　　丙○○
兼 上 1 人
訴訟代理人　戊○○
　　　　　　甲○○
　　　　　　乙○○
上 5人共同
訴訟代理人　蔡碧仲律師
　　　　　　陳怡禎律師
　　　　　　陳偉展律師
被　　　告　己○○
上列當事人間請求拆屋還地事件，本院於民國96年11月21日言詞
辯論終結，判決如下
  主  文
被告乙○○應將坐落嘉義縣民雄鄉○○段一七七號土地上如附圖
A所示鋼骨鐵皮及磚瓦造建物，面積零點零四七一公頃；B所示木
造及鋼網鴿舍，面積零點零零七八公頃；C所示鐵骨鐵皮住房，
面積零點零零五四公頃拆除，並將所占用之土地返還原告。
被告甲○○應將坐落嘉義縣民雄鄉○○段一七六號土地上如附圖
D所示磚瓦造禽舍，面積零點零零五三公頃；E所示磚瓦造平房，
面積零點零零九八公頃拆除，並將所占用之土地返還原告。
被告丁○○應將坐落嘉義縣民雄鄉○○段一七六號土地上如附圖
G所示鐵皮瓦造磚牆住房，面積零點零零三五公頃；H所示鐵皮瓦
造磚牆住房，面積零點零零四六公頃；I所示鐵皮瓦涼棚，面積
零點零零一七公頃拆除，並將所占用之土地返還原告。
被告丙○○、戊○○、己○○應將坐落嘉義縣民雄鄉○○段一七
六號土地上如附圖F所示磚瓦造平房，面積零點零一二公頃拆除
，並將所占用之土地返還原告。
訴訟費用由被告負擔。
本判決第一項於原告以新臺幣壹拾捌萬柒仟元供擔保後，得假執
行。但被告乙○○如以新臺幣伍拾陸萬零柒佰玖拾元為原告供擔
保後，得免為本判決第一項之假執行。
本判決第二項於原告以新臺幣壹拾柒萬柒仟元供擔保後，得假執
行。但被告甲○○如以新臺幣伍拾貳萬捌仟伍元為原告供擔保後
，得免為本判決第二項之假執行。
本判決第三項於原告以新臺幣壹拾壹萬伍仟元供擔保後，得假執
行。但被告丁○○如以新臺幣拾肆萬仟元為原告供擔保後，
得免為本判決第三項之假執行。
本判決第四項於原告以新臺幣壹拾肆萬元供擔保後，得假執行。
但被告丙○○、戊○○如以新臺幣肆拾貳萬元為原告供擔保後，
得免為本判決第四項之假執行。
  事實及理由
一被告己○○經合法通知，未於言詞辯論期日到場，核無民事訴
  訟法第386條所列各款情形，爰依原告之聲請，由其一造辯論
  而為判決。
二原告主張：坐落嘉義縣民雄鄉○○段176號、177號土地（下分
  別稱系爭176號、177號土地）為原告所有，被告乙○○未經原
  告同意，於系爭177號土地上搭建如嘉義縣大林地政事務所（
  下稱大林地政）96年7月18日嘉林地測字第0960002844A號函檢
  附之複丈成果圖（下稱附圖）A所示鋼骨鐵皮及磚瓦造建物，
  面積0.0471公頃；B所示木造及鋼網鴿舍，面積0.0078公頃；C
  所示鐵骨鐵皮住房，面積0.0054公頃，被告乙○○對前揭A、B
  、C有事實上處分權；被告甲○○於系爭176號土地上搭建如附
  圖D所示磚瓦造禽舍，面積0.0053公頃；E所示磚瓦造平房，面
  積0.0098公頃，被告甲○○對上開D、E有事實上處分權；被告
  丁○○於系爭176號土地上搭建如附圖G所示鐵皮瓦造磚牆住房
  ，面積0.0035公頃；H所示鐵皮瓦造磚牆住房，面積0.0046公
  頃；I所示鐵皮瓦涼棚，面積0.0017公頃，對前開G、H、I有事
  實上處分權；訴外人即被告丙○○、戊○○、己○○之父劉英
  昇於系爭176號土地上搭建如附圖F所示磚瓦造平房，面積0.01
  2公頃，訴外人劉英昇已死亡，被告丙○○、戊○○、己○○
  為其繼承人，對F有事實上處分權。又被告提出之買賣契約書
  並非真正，且非當時之楊清冷祭祀公業管理人楊天送所簽立，
  亦未經全體派下員過半數同意而出賣，買賣契約無效。另買賣
  契約記載楊蘇呆、楊秋霞簽立買賣契約時間為57年7月間，當
  時楊天送已死亡，不成立表見代理，原告不負表見代理責任。
  又被告乙○○提出古義勳受讓土地之買賣契約係由劉英昇之妻
  劉許嬌英、己○○所簽立，非劉英昇之全體繼承人所簽立，為
  無權處分，亦屬無效。被告無權占用系爭177號、176號土地，
  爰依民法第767條之規定，提起本訴。聲明：(一)被告乙○○英
  應將附圖A所示鋼骨鐵皮及磚瓦造建物、B所示木造及鋼網鴿舍
  、C所示鐵骨鐵皮住房拆除，並將所占用系爭177號土地返還原
  告。(二)被告甲○○應將附圖D所示磚瓦造禽舍、E所示磚瓦造平
  房拆除，並將所占用系爭176號土地返還原告。(三)被告丁○○
  應將附圖G所示鐵皮瓦造磚牆住房、H所示鐵皮瓦造磚牆住房、
  I所示鐵皮瓦涼棚拆除，並將所占用系爭176號土地返還原告。
  (四)被告丙○○、戊○○、己○○應將附圖F所示磚瓦造平房拆
  除，並將所占用系爭176號土地返還原告。(五)原告願供擔保，
  請准宣告假執行。
三被告部分：
 (一)被告乙○○則以：系爭177號土地於重測前為嘉義縣民雄鄉○○○段429-1號土地，為楊清冷祭祀公業所有，當時管理人為
   楊天送，於57年間，楊天送之妻女楊蘇呆、楊秋霞與被告劉
   英昇簽立買賣契約，買受附圖A所示鋼骨鐵皮及磚瓦造建物、
   B 所示木造及鋼網鴿舍、C所示鐵骨鐵皮住房及所占用之土地
   ，上開房地迭經劉英昇之繼承人讓與古義勳，古義勳再於68
   年5 月19日讓與張權，張權再於70年8月4日讓與被告乙○○
   。縱原告未簽立前揭買賣契約，然楊天送既為楊清冷祭祀公
   業之管理人，且楊蘇呆、楊秋霞為其妻女，楊蘇呆、楊秋霞
   與劉英昇所簽立之買賣契約並載明：「緣因出賣人楊蘇呆、
   楊秋霞將其亡夫楊天送所有民雄鄉○○村○○○段429之1號
   …」等語，足讓人認其有代理權，且該祭祀公業派下子孫世
   居於與系爭177號土地相鄰地區，明知系爭177號土地迭經他
   人使用，均無異議，顯見原告明知該情，未為反對，使被告
   乙○○以為楊蘇呆、楊秋霞有權與劉英昇簽立買賣契約，依
   民法第169條之規定，原告應負表見代理人責任，被告乙○○
   並非無權占用等語置辯。聲明：原告之訴駁回。
 (二)被告甲○○則以：系爭176號土地於重測前為嘉義縣民雄鄉○○○段429號土地，為楊清冷祭祀公業所有，當時管理人為楊
   天送，於49年2月9日，楊天送與其之妻楊蘇呆就系爭176號土
   地與被告丁○○、劉榮昇、劉英彬、劉耀勳簽立賣渡證書，
   並買受附圖D所示磚瓦造禽舍、E所示磚瓦造平房。伊配偶古
   劉淑女係訴外人劉耀勳之女，伊並非無權占用系爭176號土地
   。又買賣當時管理人為楊天送，簽立讓渡證書，並交土地，
   而所簽立之賣渡證書記載顯然同意丁○○等人使用系爭176號
   土地及建物，祭祀公業派下員世居於與土地相鄰地區，明知
   系爭176號土地迭經他人使用，均無異議，顯見原告明知該情
   ，未為反對，使被告甲○○以為楊天送有權簽立買賣契約，
   依民法第169條之規定，原告應負表見代理人責任。又被告丁○○繳納系爭176號土地歷來之田賦，足見系爭土地已賣予被
   告使用等語置辯。聲明：原告之訴駁回。
 (三)被告丁○○則以：系爭176號土地於重測前為嘉義縣民雄鄉○○○段429號土地，為楊清冷祭祀公業所有，當時管理人為楊
   天送，於49年2月，楊天送與其之妻楊蘇呆就系爭176號土地
   與被告丁○○、劉榮昇、劉英彬、劉耀勳簽立賣渡證書，並
   買受附圖G所示鐵皮瓦造磚牆住房、H所示鐵皮瓦造磚牆住房
   、I 所示鐵皮瓦涼棚，並非無權占用土地。又買賣當時管理
   人為楊天送，簽立讓渡證書後並交土地，而所簽立之賣渡證
   書記載顯然同意丁○○等人使用系爭176號土地及建物，原告
   派下員世居於土地相鄰地區，明知系爭176號土地迭經他人使
   用，均無異議，顯見原告明知該情，未為反對，使被告丁○○以為楊天送有權簽立買賣契約，依民法第169條之規定，原
   告應負表見代理人責任。又被告丁○○繳納系爭176號土地歷
   來之田賦，足見系爭土地已賣予被告使用等語置辯。聲明：
   原告之訴駁回。
 (四)被告戊○○、丙○○則以：系爭176號土地於重測前為嘉義縣
   民雄鄉○○○段429號土地，為楊清冷祭祀公業所有，當時管
   理人為楊天送，於49年2月，楊天送與其之妻楊蘇呆就系爭17
   6號土地與被告丁○○、劉榮昇、劉英彬、劉耀勳簽立賣渡證
   書，又於57年間，楊蘇呆與楊天送之女楊秋霞就系爭176號土
   地及房屋與劉英昇簽立買賣契約書，簽立後並交土地，而依
   賣渡證書之記載，顯然同意丁○○等人使用系爭176號土地，
   原告派下員世居於土地相鄰地區，明知系爭176號土地迭經他
   人使用，均無異議，顯見原告明知該情，未為反對，使被告
   以為楊天送有權簽立買賣契約，依民法第169條之規定，原告
   應負表見代理人責任。又被告丁○○繳納系爭176號土地歷來
   之田賦，足見系爭土地已賣予被告使用。附圖F所示磚瓦造平
   房係訴外人即伊父親劉英昇所搭建，並非無權占用系爭176號
   土地等語置辯。聲明：原告之訴駁回。
 (五)被告己○○未於言詞辯論期日到場，亦未提出書狀作何聲明
   或陳述。
四原告主張：系爭176號、177號土地為原告所有，附圖A所示鋼
  骨鐵皮及磚瓦造建物占用系爭177號土地面積0.0471公頃、B所
  示木造及鋼網鴿舍占用系爭177號土地面積0.0078公頃、C所示
  鐵骨鐵皮住房占用系爭177號土地面積0.0054公頃，被告乙○○就A、B、C有事實上處分權；附圖D所示磚瓦造禽舍占用面積
  0.0053公頃、E所示磚瓦造平房占用面積0.0098公頃，被告甲○○對D、E有事實上處分權；附圖G所示鐵皮瓦造磚牆住房占
  用面積0.0035公頃、H所示鐵皮瓦造磚牆住房占用面積0.0046
  公頃、I所示鐵皮瓦涼棚占用面積0.0017公頃，被告丁○○對G
  、H、I有事實上處分權；訴外人即被告丙○○、戊○○、己○○之父劉英昇於系爭176號土地上搭建如附圖F所示磚瓦造平房
  ，占用系爭176號土地面積0.012公頃，被告丙○○、戊○○、
  己○○對F建物有事實上處分權等事實，為被告乙○○、甲○○、丁○○、丙○○、戊○○所不爭執，並據原告提出土地登
  記謄本2份為證，且經本院會同大林地政測量人員到場勘測無
  訛，製有勘驗筆錄、附圖各1份在卷可稽，堪信屬實。惟被告
  乙○○、甲○○、丁○○、丙○○、戊○○則以前揭情詞置辯
  ，是本件爭點為：原告應否負表見代理之出賣人責任？被告是
  否無權占用系爭176、177號土地？原告請求被告拆屋還地，有
  無理由？
五本院就上開爭點，論述如下：
  (一)原告應否負表見代理之出賣人責任？
   1.按當事人主張有利於己之事實者，就其事實有舉證之責任
     ，民事訴訟法第277條前段定有明文。又當事人提出之私文
     書，必先證其真正，始有形式上證據力。本件被告固提出
     賣渡證書、買賣契約書、土地買賣契約書、讓渡書（見被
     告96年10月3日答辯狀附證物）為證，然該書證均屬私文書
     ，且原告否認上開文書之真正，被告復未舉證證明其真正
     ，則前揭文書記載之內容，已難推認為真實。
   2.況按民法第169條本文規定，由自己之行為表示以代理權授
     與他人，或知他人表示為其代理人而不為反對之表示者，
     對於第三人應負授權人之責任。又所謂知他人表示為其代
     理人而不為反對之表示者，須本人實際知其事實為前提，
     而本人除受通知外，以不知為原則，故主張此事實者，應
     負舉證之責。又由自己之行為表示以代理權授與他人者，
     對於第三人應負授權人之責任，必須本人有表見之事實，
     足使第三人信該他人有代理權之情形存在，始足當之（最
     高法院68年臺上字第1081號、60年臺上字第2130號判例要
     旨參照）。觀諸被告所提出之賣渡證書、買賣契約書、土
     地買賣契約書、讓渡書，其上分別記載賣渡人楊天送、出
     賣人楊蘇呆、楊秋霞、劉許嬌英，並未提及楊清冷祭祀公
     業，尚難認係代理楊清冷祭祀公業所出賣，亦無法證明其
     等有代理楊清冷祭祀公業之權。又被告辯稱：楊天送為楊
     清冷祭祀公業之管理人，楊蘇呆、楊秋霞為其妻女，其等
     與被告丁○○、劉榮昇、劉英彬、劉耀勳簽立契約，且派
     下員世居於土地相鄰地區等情縱令屬實，亦難據此即認楊
     清冷祭祀公業派下員知悉前揭楊天送、楊蘇呆、楊秋霞、
     劉許嬌英簽立契約或有何表示其等代理楊清冷祭祀公業出
     賣，亦無法證明楊清冷祭祀公業有何以自己行為表示授與
     其等代理權之行為，自與前揭表見代理之要件不符。從而
     ，被告辯稱原告應負應負表見代理責任，據以主張並非無
     權占用云云，亦屬無據。
  (二)被告是否無權占用系爭176、177號土地？原告請求被告拆屋
    還地，有無理由？
    按所有人對於無權占有或侵奪其所有物者，得請求返還之，
    對於妨害其所有權者，得請求除去之，有妨害其所有權之虞
    者，得請求防止之，民法第767條定有明文。經查，附圖A所
    示鋼骨鐵皮及磚瓦造建物、B所示木造及鋼網鴿舍、C所示鐵
    骨鐵皮住房占用系爭177號土地；附圖D所示磚瓦造禽舍、E
    所示磚瓦造平房、G所示鐵皮瓦造磚牆住房、H所示鐵皮瓦造
    磚牆住房、I所示鐵皮瓦涼棚、F所示磚瓦造平房占用系爭17
    6號土地，已如前述，被告復未提出其等使用系爭176號、17
    7號土地之合法權源，則原告主張被告無權占用系爭176號、
    177號土地，應堪認定。從而，原告依民法第767條之規定，
    請求被告拆除並返還所占用土地原告，自屬有據。
六綜上，原告依民法第767條之規定，請求被告乙○○應將系爭
  177號土地上如附圖A所示鋼骨鐵皮及磚瓦造建物，面積0.0471
  公頃；B所示木造及鋼網鴿舍，面積0.0078公頃；C所示鐵骨鐵
  皮住房，面積0.005 4公頃拆除，並將所占用之土地返還原告
  ；請求被告甲○○應將系爭176號土地上如附圖D所示磚瓦造禽
  舍，面積0.0053公頃；E所示磚瓦造平房，面積0.0098公頃拆
  除，並將所占用之土地返還原告；被告丁○○應將系爭176號
  土地上如附圖G所示鐵皮瓦造磚牆住房，面積0.0035公頃；H所
  示鐵皮瓦造磚牆住房，面積0.0046公頃；I所示鐵皮瓦涼棚，
  面積0.0017公頃拆除，並將所占用之土地返還原告；被告丙○○、戊○○、己○○應將系爭176號土地上如附圖F所示磚瓦造
  平房，面積0.012公頃拆除，並將所占用之土地返還原告，為
  有理由，應予准許。
七本件原告及被告乙○○、甲○○、丁○○、丙○○、戊○○分
  別陳明願供擔保，聲請宣告假執行及免為假執行，經核均無不
  合，爰分別酌定相當之金額，併准許之。
八本件事證已臻明確，兩造其餘攻擊防禦方法，經核與本判決結
  果不生影響，爰不一一論敘，併此敘明。
九據上論結，本件原告之訴為有理由，依民事訴訟法第385條第
  1項前段、第78條、第85條第1項前段、第390條第2項、第392
  條第2項，判決如主文。
中　　華　　民　　國　　96　　年　　12　　月　　 5　　日
                  民事第二庭  法　官  蘇雅慧
正本係照原本作成。
如不服本判決，應於送達後20日內，向本院提出上訴狀並表明上
訴理由，如於本判決宣示後送達前提起上訴者，應於判決送達後
10日內補提上訴理由書（須附繕本）。
中　　華　　民　　國　　96　　年　　12  　月　 　5　　日
                              書記官　劉昀匊
